臺灣高等法院臺中分院民事判決　　　　 94年度上易字第350號
上　訴　人　戊○○
訴訟代理人　鐘登科律師
　　　　　　蔡琇媛律師
複　代理人　甲○○
被　上訴人　丙○○
被　上訴人　丁○○
上　二　人
法定代理人　乙○○
上　二　人
訴訟代理人　常照倫律師
上列當事人間請求返還代償款等事件，上訴人對於中華民國94年
8月3日臺灣臺中地方法院第一審判決（93年度訴字第2488號），
提起上訴，本院於94年11月1日言詞辯論終結，判決如下：
    主  文
原判決關於命上訴人給付超過新台幣捌拾萬壹仟玖佰元及其利
息部分，並該部分假執行之宣告，暨訴訟費用之裁判均廢棄。
上開廢棄部分，被上訴人在原審之訴及其假執行之聲請均駁回。
其餘上訴駁回。
第一、二審訴訟費用由上訴人負擔百分之64，餘由被上訴人連帶
負擔。
    事實及理由
一、被上訴人主張：被上訴人丙○○、丁○○之父黃茂墩，於生
    前即民國89年7月間，曾提供其所有坐落台中市○○區○○
    段第943之1地號土地（下稱系爭土地），擔保上訴人向台中
    市第二信用合作社（下稱台中二信）南屯分社借款300萬元
    （下稱系爭借款），設定第一順位抵押權予台中二信南屯分
    社，黃茂墩並為系爭借款之連帶保證人。嗣黃茂墩於92 年
    11月27日死亡，被上訴人依法繼承黃茂墩系爭土地及土地之
    擔保義務後，在93年5月25日代償上訴人向台中二信南屯分
    社借款所積欠之本息及違約金3,119,700元，並塗銷該抵押
    權登記，而被上訴人為系爭借款之抵押物所有人，如不清償
    抵押債務，系爭土地即有遭查封拍賣之虞，被上訴人就系爭
    借款之清償自有利害關係。又系爭借款台中二信南屯分社已
    將款項撥入上訴人帳戶，其中上訴人於90年5月14日及90年5
    月25日提領現金50萬元及331,900元，90年5月25日匯款48,5
    00元及419,600元元，共130萬元，均與黃茂墩無關，依民法
    第312條、第879條、第749條之規定，上訴人應返還被上訴
    人代償之130萬元。爰求為命上訴人給付130萬元，及自起訴
    狀繕本送達翌日即93年11月23日起算法定遲延利息之判決。
二、上訴人則以：被上訴人之被繼承人黃茂墩原商洽上訴人為系
    爭借款之連帶保證人，因黃茂墩有信用不良紀錄，未獲台中
    二信南屯分社之准許，乃改以上訴人之名義向台中二信南屯
    分社借款，黃茂墩為連帶保證人，並由黃茂墩提供系爭土地
    設定抵押，上訴人僅為系爭借款之名義借款人，所貸得之款
    項均由黃茂墩取走，系爭借款之實際借款人為黃茂墩，並由
    黃茂墩負責繳納系爭借款之利息。被上訴人為黃茂墩之繼承
    人，清償黃茂墩所貸之款項為其應盡之義務，自無向上訴人
    求償之理，縱認被上訴人得向上訴人求償，但上訴人將所貸
    得之款項交付黃茂墩，對黃茂墩即有債權存在，上訴人自得
    以該債權對被上訴人主張抵銷等語，資為抗辯。
三、以下之事實為兩造所不爭執：
　1.系爭土地原為被上訴人之父黃茂墩所有，黃茂墩於92年11月
  　27日死亡，由被上訴人繼承系爭土地。
  2.黃茂墩生前曾提供系爭土地設定抵押擔保以上訴人名義向台
    中二信南屯分社所借之300萬元，黃茂墩並為該借款之連帶
    保證人。
  3.以上訴人名義向台中二信南屯分社所借之款項，迄93年5月
    27日積欠之本息及違約金為3,119,728元，已由被上訴人代
    償完畢，並塗銷抵押權登記。
  4.以上訴人名義所借之300萬元，由台中二信南屯分社於90年3
    月16日、90年3月23日、90年5月14日、90年5月25日分別撥
    款100萬元、50萬元、50萬元、100萬元至上訴人00-00000號
    帳戶。該撥入之款項再由上訴人於90年3月16日、90年3月23
    日、90年5月25日分別轉帳100萬元、50萬元、20萬元至黃茂
    墩00－000000號帳戶；於90年5月14日、90年5月25日分別提
    領現金50萬元、331,900元；另由黃茂墩於90年5月25日匯款
    48,500元及419,600元，其中48,500元匯入台中縣太平市農
    會光隆分部郭木林00000000000000號帳戶，419,600元匯入
    台中縣豐原市農會水源分部蕭明吉00000000000000號帳戶。
  5.黃茂墩曾出具委託書予台中二信南屯分社，同意系爭借款之
    利息全由其00－000000號帳戶之存款支付。
四、系爭借款係以上訴人之名義向台中二信南屯分社所借，黃茂
    墩僅係系爭借款之連帶保證人及抵押物之所有人，台中二信
    南屯分社亦係將上訴人所借之300萬元分4筆於90年3月16 日
    、90年3月23日、90年5月14日、90年5月25日分別撥入100
    萬元、50萬元、50萬元、100萬元至上訴人00－00000號帳戶
    ，是消費借貸契約係成立在上訴人與台中二信南屯分社之間
    ，系爭借款應認是上訴人而非黃茂墩向台中二信南屯分社所
    借。上訴人指稱黃茂墩原欲向台中二信南屯分社借款，商洽
    上訴人為該借款之連帶保證人，因其本身有信用不良紀錄，
    未獲准許，乃要求上訴人擔任系爭借款之借款人，並表示願
    提供其所有系爭土地為擔保品，且同意擔任該借款之連帶保
    證人，上訴人乃同意黃茂墩之請求擔任系爭借款之借款人，
    然所貸得之款項全數由黃茂墩取走，上訴人僅為名義上之借
    款人，實際借款人為黃茂墩云云，另證人即台中二信南屯分
    社之襄理曾盛金於原審證稱：黃茂墩曾向台中二信洽辦貸款
    ，經徵信為支票拒絕往來，信用不佳，未予受理，爾後黃茂
    墩找上訴人到合作社，由上訴人當借款人，黃茂墩為擔保品
    提供人及連帶保證人，因上訴人信用狀況正常，又有十足擔
    保品，於是受理該筆申貸，核准後款項均撥入借款人戊○○
    之帳戶內等語（見原審卷第117頁），上訴人及證人曾盛金
    所述黃茂墩欲借款，因有信用不良紀錄，無法以黃茂墩名義
    借款，乃改以上訴人名義由黃茂墩為連帶保證人向台中二信
    南屯分社申貸系爭借款等情，係上訴人同意以其名義向台中
    二信南屯分社借款之原因，系爭借款既以上訴人之名義借款
    ，台中二信南屯分社亦係將上訴人所借得之款項撥入上訴人
    之帳戶，是上訴人不僅是系爭借款之名義借款人，且係實際
    借款人；至上訴人於借得系爭款項後，縱將該款項轉交黃茂
    墩，係上訴人與黃茂墩間就上訴人所交付之金錢另成立一法
    律關係，對已存在上訴人與台中二信南屯分社間之消費借貸
    契約並不生任何影響，上訴人以其所貸得之款項全數由黃茂
    墩取走，主張黃茂墩為系爭借款之實際借款人，要屬無據。
五、被上訴人為黃茂墩之繼承人，而黃茂墩係系爭借款之連帶保
    證人及抵押物即系爭土地之所有人，被上訴人於黃茂墩死亡
    後繼承系爭土地及黃茂墩對台中二信南屯分社所負之擔保義
    務，成為系爭借款之連帶保證人及抵押物之所有人。又系爭
    借款迄93年5月27日被上訴人代償時共積欠3,119,728元之本
    息及違約金，系爭借款既係上訴人向台中二信南屯分社所借
    ，則被上訴人以連帶保證人及物上保證人之身分代為清償，
    自係代上訴人清債。按「就債之履行有利害關係之第三人為
    清償者，於其清償之限度內承受債權人之權利」、「保證人
    向債權人為清償後，於其清償之限度內，承受債權人對於主
    債務人之債權」、「為債務人設定抵押權之第三人，代為清
    償債務，依關於保證之規定，對於債務人，有求償權」民法
    第312條、第749條、第879條分別定有明文。被上訴人以系
    爭借款之連帶保證人及物上保證人之身分, 代上訴人清償系
    爭借款積欠台中二信南屯分社之本息及違約金共3,119,728
    元，被上訴人依上開規定，自取得台中二信南屯分社對上訴
    人之債權，被上訴人就其代上訴人所清償之款項，對上訴人
    即有求償之權。上訴人再辯稱其所貸得之款項全數由黃茂墩
    取走，實際借款人為黃茂墩，被上訴人清償黃茂墩所貸之款
    項為其應盡之義務，自無向上訴人求償之理云云，但系爭借
    款上訴人縱將所貸得之款項轉交黃茂墩，系爭借款之借款人
    仍係上訴人，被上訴人對台中二信南屯分社清償系爭借款，
    亦係清償上訴人之債務，對台中二信南屯分社而言，系爭借
    款之主債務人係上訴人而非黃茂墩，是被上訴人代償系爭借
    款，自非清償黃茂墩所貸之款項，上訴人否認被上訴人對其
    有求償之權，要無可採。
六、系爭300萬元借款，台中二信南屯分社係分四筆分別於90年3
    月16日、90年3月23日、90年5月14日、90年5月25日撥款100
    萬元、50萬元、50萬元、100萬元予上訴人，該撥入之款項
    再由上訴人於90年3月16日、90年3月23日、90年5月25日分
    別轉帳100萬元、50萬元、20萬元至黃茂墩00－000000號帳
    戶；於90年5月14日、90年5月25日分別提領現金50萬元、33
    1,900；另由黃茂墩於90年5月25日匯款48,500元至台中縣太
    平市農會光隆分部郭木林00000000000000號帳戶，匯款419,
    600元至台中縣豐原市農會水源分部蕭明吉00000000000000
    號帳戶。被上訴人認上訴人於90年5月14日提領之現金50萬
    元，與90年5月25日提領之現金331,900元，暨同日匯款之48
    ,500 元及419,600，合計130萬元（500,000＋331,900＋48,
    5 00＋419,600＝1,300,000），應由上訴人負責償還，因此
    對上訴人求償130萬元。上訴人抗辯其已將該130萬元交付黃
    茂墩，其對黃茂墩有130萬元債權存在，得以該債權對被上
    訴人主張抵銷等語。經查上訴人於90年5月25日所領之
    48,500元及419,600元，共468,100元，確係由黃茂墩分別匯
    款至台中縣太平市農會郭木林00000000000000號帳戶，台中
    縣豐原市農會水源分部蕭明吉00000000000000號帳戶，故堪
    認此部分之468,100元已由上訴人提領後交付黃茂墩。而上
    訴人於90年5月14日所提領之現金50萬元，及90年5月25日所
    提領之現金331,900，共831,900元，上訴人主張其係由黃茂
    墩陪同前往台中二信南屯分社提領現款，其於提領現款後隨
    即交付黃茂墩等情，但上訴人並無法直接證明其於提領現款
    後隨即交付黃茂墩，其抗辯已於提領現款後當場交付黃茂墩
    ，係以系爭借款原是黃茂墩要借，因黃茂墩信用不佳，乃改
    以其名義借款，且系爭借款之利息全是由黃茂墩繳納，又其
    曾以台中市○○路12之8號房屋及其基地向台中二信南屯分
    社辦理貸款，迄89年7月間為止，該貸款尚未動支完畢，若
    上訴人有調度金錢之需要，逕行動支該貸款額度即可，不必
    提領系爭借款為據，惟查：
  1.系爭借款之所以以上訴人名義借貸，其起因固為黃茂墩欲借
    款，卻無法以黃茂墩之名義為之，黃茂墩乃央求上訴人以其
    名義向台中二信南屯分社借款，但依證人曾盛金之證言，黃
    茂墩於向台中二信南屯分社表示要借款時並未提到貸款之金
    額（見原審卷第118頁），故無法認定以上訴人名義向台中
    二信南屯分社所借之300萬元全係黃茂墩要使用，且黃茂墩
    所需要之款項，上訴人於台中二信南屯分社90年3月16日、
    90 年3月23日撥款100萬元及50萬元時即轉帳至黃茂墩00－
    000000號帳戶，則就事隔二個月台中二信南屯分社90年5月
    14日及90年5月25日撥款50萬元及100萬元，上訴人所提領之
    現金50萬元及331,900元，自非當然是黃茂墩所需要之款項
    。上訴人於受黃茂墩央求，要以其名義向台中二信南屯分社
    借款再轉交黃茂墩使用時，向黃茂墩提出須提高借款之金額
    ，部分款項供其使用，應與常情相符，是難認以上訴人名義
    向台中二信南屯分社所借之300萬元，上訴人定會全數轉交
    黃茂墩使用。
  2.上訴人所提領現金831,900元之利息係由黃茂墩代為繳納，
    但上訴人將其所借之2,168,100元交由黃茂墩使用，就此部
    分2,168,100元上訴人對台中二信南屯分社負有償還借款之
    責任，此責任上訴人係為黃茂墩所負，則由黃茂墩為上訴人
    代償831,900元之利息，即與常情並不違背，況上訴人與黃
    茂墩之關係，被上訴人指稱係同居關係，上訴人則承認是男
    女朋友之關係，雙方關係密切，是黃茂墩為上訴人代償83
    1,900元之利息即為事理之常，不能以黃茂墩為上訴人代償
    831,900元，逕認上訴人已將所貸得之831,900元轉交黃茂墩
    。
  3.系爭借款與上訴人另筆以台中市○○路12之8號房屋及其基
    地向台中二信南屯分社之貸款無關，並非該筆貸款尚有額度
    未動支完畢，上訴人即不會提領系爭借款之831,900元。
  4.綜上所述，上訴人所辯其已將90年5月14日、90年5月25日所
    提領之現金50萬元及331,900元交付黃茂墩，並不可採，應
    堪認上訴人僅將其所貸得130萬元其中之468,100元交予黃茂
    墩匯款至郭木林、蕭明吉帳戶，其餘831,900元上訴人應留
    為己用。上訴人將其所貸得之468,100元交予黃茂墩使用，
    該468,100元借款之利息則由黃茂墩代上訴人繳納予台中二
    信南屯分社，黃茂墩取得468,100元負有代上訴人繳納利息
    之義務，黃茂墩即非無償取得該468,100元，上訴人顯非將
    468,100元贈與黃茂墩，上訴人應係將該468,100元借給黃茂
    墩，利息則以上訴人向台中二信南屯分社借款所應支付之利
    息為準，並由黃茂墩代為繳納，故上訴人應對黃茂墩有468,
    100元之借款債權存在，黃茂墩此借款債務於其死亡後自應
    由被上訴人繼承，上訴人以此對被上訴人之468,100元借款
    債權主張抵銷，即無不合。至上訴人主張抵銷之其餘831,90
    0元，上訴人無法證明其對被上訴人有債權存在，此部分抵
    銷，應無理由。被上訴人於上訴人主張抵銷之後，其求償權
    在468,100元之範圍內應歸於消滅，則被上訴人所得請求上
    訴人給付之金額應為831,900元。
七、被上訴人請求上訴人給付130萬元，及自93年11月23日起算
    之遲延利息，在831,900元及利息之範圍，並無不合，應予
    准許，其餘部分，尚屬無據，不能准許。原審為上訴人敗訴
    之判決，命上訴人給付130萬元及利息，上訴意旨指摘原判
    決不當，求予廢棄改判，在上開應准許之部分，原判決核無
    違誤，此部分之上訴為無理由，應予駁回，其餘不應准許之
    部分，原判決應有未當，此部分之上訴為有理由，爰由本院
    廢棄此部分之原判決，改判如主文第二項所示。
八、據上論結，本件上訴為部分有理由，部分無理由，依民事訴
    訟法第449條第1項、第450條、第79條、第85條第2項，判決
    如主文。
中　　華　　民　　國　　94　　年　　11　　月　　15　　日
                    民事第四庭審判長法　官  黃斐君
                                    法　官  張浴美
                                    法　官  陳蘇宗
以上正本係照原本作成。
不得上訴。
                                    書記官  吳麗慧
中　　華　　民　　國　　94　　年　　11　　月　　17　　日
                                        　　　　　　　Ｂ
